臺灣屏東地方法院民事判決　　　　　　　93年度重訴字第54號
原　　　告　丑○○
　　　　　　　　　　　　地之6.
原　　　告　戊○○○
　　　　　　己○○○
　　　　　　壬○○○
　　　　　　甲○○○
　　　　　　辛○○○
上列六人共同
訴訟代理人　乙○○　　住台北市○○○路○段307 號2 樓
複代理人　　郭承昌律師
　　　　　　侯勝昌律師
原　　　告　庚○○○　住日本神.
　　　　　　　　　　　　地之6.
被　　　告　寅○○○○○○○○.
　　　　　　　　　　　住屏東市.
訴訟代理人　卯○○　　住同上
被　　　告　子○○○○○○○○○○○金台灣小吃店、金台灣冷
　　　　　　飲及金福興香舖
　　　　　　　　　　　住屏東市.
被　　　告　癸○○　　住屏東縣.
當事人間請求拆屋還地事件，本院於民國94年6月20日言詞辯論
終結，判決如下：
    主  文
被告癸○○應將坐落屏東市○○○段一小段第一三一地號、一三
二地號、一五一地號土地，如附圖壹所示一三一之Ｃ部份、面積
一二平方公尺；一三二之Ｂ部份、面積六二平方公尺；一五一之
Ａ部份、面積七平方公尺，及同段第一三一、一三二地號土地，
如附圖壹所示一三一之Ｂ部份、面積七二平方公尺；一三二之Ａ
部份、面積一二平方公尺之地上物除去，並將土地交還原告。
被告張金城即金福興香舖，應自同上段第一三一、一三二地號土
地，如附圖壹所示一三一之Ｂ部份、面積七二平方公尺；一三二
之Ａ部份、面積一二平方公尺之地上物遷出，並將土地交還原告
。
被告子○○○○○○○○○○○金台灣小吃店、金台灣冷飲應自同
段第一三二、一五一地號土地，如附圖壹所示一三二之Ｃ部份、
面積二三平方公尺；一五一之Ｂ部份、面積一三二平方公尺之地
上物遷出，並將土地交還原告。
被告寅○○○○○○○○，應將坐落同上段第一五一地號土地，
如附圖壹所示一五一之Ｄ部份、面積一六平方公尺之地上物除去
，並將土地返還原告。
被告寅○○○○○○○○，應將坐落同上段第一五一之一地號土
地，如附圖貳所示編號（Ａ）部份、面積七四平方公尺；（Ｂ）
部份、面積一八八平方公尺（包括柏油路面及圍牆）；（Ｃ）部
份、面積一二三平方公尺；（Ｄ）部份、面積二三平方公尺（土
地上之圍牆）之地上物除去，並將土地返還原告。
訴訟費用由被告癸○○；被告子○○○○○○○○○○○金台灣小
吃店、金台灣冷飲及金福興香舖各負擔四分之一，餘由被告寅○○○○○○○○負擔。
本判決於原告以新臺幣八百六十萬五千六百元供擔保後，得假執
行。
    事實及理由
一、本件原告庚○○○未於言詞辯論期日到場，核無民事訴訟法
    第386 條各款所列情形，爰依被告聲請，由其一造辯論而為
    判決。另原告起訴原以寅○○○○○○○○及子○○○○○○○○○○○金台灣小吃店、金台灣冷飲及金福興香舖 (以下
    簡稱張金城)為 被告，嗣追加實際占有人癸○○被告；另起
    訴被占用之土地為坐落屏東市○○○段1 小段第131 、132
    、151 地號，因同段151 地號土地重測分割為151 及151-1
    地號土地，乃追加同段151-1 地號土地，因不甚礙被告之防
    禦及訴訟之終結，核與民事訴訟法第255 條第1 項但書第7
    款規定相符，應予准許。
二、原告(除庚○○○外)主張：
    坐落屏東市○○○段1 小段第131 、132 、151 、151-1 地
    號土地，為已由本院另裁定為原告之庚○○○及其餘原告公
    同共有，原告與訴外人丙○○訂有三七五租約，詎丙○○竟
    自67年起迄今，將坐落如主文第4 、5 項所示土地，出租被
    告寅○○○○○○○○於其上加蓋鐵皮屋、圍牆、柏油路面
    等經營汽車保養廠之用。另丙○○於80年9 月間同意其子丁○○媳婦即被告癸○○使用如主文第1 項所示土地，加蓋鐵
    架浪板瓦房屋2 間，1 間由癸○○占用經營美髮店，1 間由
    丁○○出租被告張金城經營金福興香舖。另丙○○自75年間
    起，在如主文第3 項所示土地 (連同如主文第1 、4 、5 項
    所示土地，以下簡稱系爭土地)， 蓋用倉庫出租張金城改裝
    為卡拉OK店，經營名稱為金台灣卡拉OK、金台灣小吃店、金
    台灣冷飲迄今。丙○○不自任耕作，將系爭土地一部轉租或
    借用他人，自違反耕地三七五減租條例第16條第1 、2 項之
    規定，原訂租約無效，原告得收回系爭土地，原告與丙○○
    已無租約存在，被告未經伊同意，占用系爭土地，自屬無權
    占有，爰依民法第767 條所有物返還請求權提起本訴。並聲
    明:
    求為判決如主文所示及為以供擔保為條件之假執行宣告。
    原告庚○○○未於言詞辯論期日到場，亦未提出準備書狀作
    何聲明或陳述。
三、被告抗辯：
(一)被告寅○○○○○○○○部份: 伊自67年起，向丙○○承租
    如主文第4 、5 項所示土地，並於其上加蓋鐵皮屋、圍牆、
    柏油路等經營汽車保養廠。本件訴訟係租佃糾紛應經過調處
    、調解。另訴外人黃茂福對本件原告丑○○以台灣台北地方
    法院91年度家訴字第66號確認遺囑真正事件提起確認遺囑真
    正之訴，原告是否為真正公同共有人，尚有爭執，伊爭執原
    告起訴之當事人適格。系爭土地目前已編定為部分車站用地
    ，部分公園預定地，顯非耕地，自無耕地三七五減租條例之
    適用，原告不得主張租約無效，並請求伊返還土地。又伊占
    用系爭土地自67年間迄今已逾15年，原告從未聞問，渠主張
    所有物返還請求權已經時效消滅。
(二)被告癸○○部份: 伊目前已與丙○○之子丁○○離婚，惟伊
    於80年9 月間上開婚姻關係存續期間，經丙○○同意使用如
    主文第1 項所示土地，加蓋鐵架浪板瓦房屋2 間，目前1 間
    由伊占用經營美髮店，1 間由丁○○出租被告張金城經營金
    福興香舖。
(三)張金城部份: 伊向丁○○承租上開地上物經營金福興香舖。
    另向丙○○承租丙○○在如主文第3 項所示土地所蓋用倉庫
    改裝為卡拉OK店，經營名稱分別為金台灣卡拉OK、金台灣小
    吃店、金台灣冷飲，惟係同一家商號，迄今約7 年。
(四)被告均聲明:原告之訴駁回。
四、原告主張: 系爭土地為原告公同共有，原告與訴外人丙○○
    訂有三七五租約，詎丙○○竟自67年起，將坐落如主文第4
    、5 項所示土地，出租被告寅○○○○○○○○於其上加蓋
    鐵皮屋、圍牆、柏油路等經營汽車保養廠之用；另丙○○於
    80年9 月間，同意其子丁○○之媳即被告癸○○使用如主文
    第1 項所示土地，加蓋鐵架浪板瓦房屋2 間，1 間由癸○○
    占用經營美髮店，1 間由丁○○出租被告張金城經營金福興
    香舖。另丙○○於75年間在如主文第3 項所示土地上，蓋用
    倉庫出租張金城改裝為卡拉OK店，經營名稱分別為金台灣卡
    拉OK、金台灣小吃店、金台灣冷飲，惟係同一家店之事實，
    業據提出土地登記簿謄本4 件、屏東市公所受理單獨申請耕
    地租賃契約變更登記通知書1 件為證，並經本院會同屏東縣
    屏東地政事務所派員勘測屬實，製有勘驗筆錄、現場略圖及
    複丈成果圖各二件在卷可稽，復經調取本院92年度聲字第
    148 號保全證據事件全卷核閱無訛，且為被告所不爭執，堪
    信為真實。
    本件爭點厥為:( 一)系爭租佃糾紛應否經過調處、調解始得
    起訴？ (二)原 告起訴之當事人是否適格？ (三)系 爭土地
    目前編定為部分車站用地，部分公園預定地，是否仍有三七
    五減租條例之適用，而租約無效？ (四)原 告所有物返還請
    求權是否已經時效消滅？爰分別論述如下:
(一)按耕地三七五減租條例第26條，所謂出租人與承租人間因耕
    地租佃發生爭議案件，非經調解、調處，不得起訴，係指當
    事人間本於耕地租佃關係而發生之爭議案件而言。如原告起
    訴主張無租賃關係存在，而本於其他之法律關係為訴訟標的
    ，即無該條之適用。最高法院46年台抗字第24號判例參照。
    查本件耕地租約係存在於原告及訴外人丙○○之間，有原告
    所提屏東市公所受理單獨申請耕地租賃契約變更登記通知書
    1 件為為證，顯非出租人原告與承租人丙○○間租佃爭議之
    案件，且原告起訴係主張：被告寅○○○○○○○○向丙○○承租系爭土地建造廠房供設工廠之用；丙○○在系爭土地
    建造房舍出租被告張金城供作經營飲食店之用；被告癸○○
    向其公公丙○○借用系爭土地建造房舍供自己經營美髮店使
    用或出租被告張金城即金福興香舖經營商業使用，丙○○不
    自任耕作，違法轉租，原告及訴外人丙○○之租約無效，而
    本於所有物返還請求權請求被告拆屋還地或遷讓土地等語，
    殊不得謂係租佃爭議案件，自無須經過調解、調處程序，而
    得逕行起訴。
(二)原告係系爭土地之公同共有人，有其所提土地登記簿4 件為
    證，被告對其真正並不爭執，查原告提起本件給付之訴，對
    有拆屋還地及遷讓土地義務之被告，訴請拆屋還地及遷讓土
    地，自無當事人不適格之問題。至被告所抗辯訴外人黃茂福
    對本件原告丑○○以台灣台北地方法院91年度家訴字第66號
    、台灣高等法院92年度重家上字第14號確認遺囑真正事件，
    業經判決黃茂福敗訴確定，有卷附民事判決二件為證（本院
    卷第77頁至91頁），被告無法舉證證明原告非公同共有人，
    所辯自不可採。
(三)次按耕地三七五減租條例所謂耕地，係指現供耕作或漁牧之
    土地而言，與土地之地目無關，地目縱非耕作或漁牧用地，
    苟現供耕作或漁牧之用，如有租賃關係存在，即應適用減租
    條例，最高法院78年度台再字第53號判決參照。查系爭土地
    雖已規劃為都市計畫土地，其使用分區為部份車站用地、部
    份為公園預定地，有被告提出之屏東市公所函一件為證，惟
    證人丙○○之子丁○○證述「丙○○現在仍在系爭土地種植
    椰子樹」（本院卷一第136 頁）等語，足證除原告請求之系
    爭土地部份外，其餘土地現仍供耕作之用，自不因已規劃為
    都市計畫土地，使用分區為部份車站用地、部份為公園預定
    地，而有不同，仍應有耕地三七五減租條例之適用。
(四)又已登記不動產所有人之回復請求權，無民法第125 條消滅
    時效規定適用，司法院大法官會議解釋釋字第107 號參照，
    被告抗辯「原告之所有物返還請求權已經時效消滅」云云，
    亦不可採。
五、按承租人應自任耕作，並不得將耕地全部或一部轉租於他人
    ；承租人違反該項規定時，原訂租約無效，得由出租人收回
    自行耕種或另行出租，耕地三七五減租條例第16條第1 項、
    第2 項定有明文。所謂不自任耕作，兼指轉租及將耕地借與
    他人使用在內。上訴人既有不自任耕作之情事，則依上開說
    明，原訂租約應屬無效。此固無待於被上訴人另為終止租約
    之意思表示，當然向後失其效力，租賃關係因而歸於消滅，
    最高法院80年台再字第15號判例及83年度台上字第3048 號
    判決參照。系爭如主文第4 、5 項土地由丙○○直接轉租被
    告寅○○○○○○○○加蓋鐵皮屋、圍牆、柏油路等經營汽
    車保養廠之用；如主文第3 項土地，則由丙○○蓋用倉庫出
    租被告張金城改裝為卡拉OK店，經營名稱為金台灣卡拉OK、
    金台灣小吃店、金台灣冷飲，雖張金城與丙○○所簽訂係房
    屋租賃契約書（本院卷第88頁），惟究其實質租賃房屋係連
    同基地一併出租，如丙○○不同意將土地一併轉租張金城使
    用，張金城自不可能向丙○○承租甚明，是此部份土地顯亦
    為丙○○違法轉租；如主文第1 項所示土地，丙○○亦同意
    被告癸○○，於80年9 月間，加蓋鐵架浪板瓦房屋2 間，惟
    1 間由癸○○占用經營美髮店，1 間由丁○○出租張金城經
    營金福興香舖，惟查癸○○目前與丁○○離婚，與丙○○顯
    無任何關係，而丙○○仍同意癸○○使用系爭土地，而未向
    癸○○要求返還土地，且兩人也不承認有租賃關係，核丙○○同意他人使用系爭土地之關係，顯係使用借貸關係，是丙○○就上述土地，均違反耕地三七五減租條例第16條第1 項
    、第2 項之規定而原訂租約無效。從而，原告依據民法第
    767 條所有物返還請求權之規定，請求被告拆屋還地或遷讓
    土地詳如主文第1 至5 項所示，洵屬有據，應予准許。
六、假執行之宣告：
    原告陳明願供擔保，聲請宣告假執行，核無不合，爰酌定相
    當擔保金額准許之。
七、結論：原告之訴為有理由，依民事訴訟法第 385 條第 1 項
    前段、第78條、第85條第1 項後段，第390 條第2 項，判決
    如主文。
中　　華　　民　　國　　94　　年　　6 　　月　　30　　日
                  民事第二庭    法　官　阮世賢
正本係照原本作成。
如不服本判決，應於收受送達後二十日內向本院提出上訴書狀，
其未表明上訴理由者，應於提出上訴後二十日內向本院補提理由
書狀。
                                書記官　粘嫦珠
中　　華　　民　　國　　94　　年　　6 　　月　　30　　日
